臺灣雲林地方法院交通事件裁定　　　　　　　　　　　九十三年度交聲字第五二號
　　移
　　異　議　人
　　即受處分人　甲○○即源茂油.
右列受處分人因違反道路交通管理處罰條例案件，對於交通部公路總局嘉義區監理所
雲林監理站民國九十三年一月三十日所為之裁決處分（原處分案號：雲監裁字第裁七
二─ＫＡＤ○八二二四一號），聲明異議，本院裁定如左：
    主  文
異議駁回。
    理  由
一、原處分機關交通部公路總局嘉義區監理所雲林監理站以異議人甲○○即源茂油漆
    店所有車號ＵＥ─三九九號自用大貨車於民國九十二年十一月二十八日十三時二
    十五分，行經雲林縣西螺鎮○○路與興農西路口時，因該車駕駛人程裕嘉無照駕
    駛，為雲林縣警察局西螺分局警備隊員警以汽車所有人即異議人有違反道路交通
    管理處罰條例第二十一條之一第一項第五款規定（舉發通知單上誤載為第二十一
    條之一第一項第一款）之行為，予以掣單舉發。嗣異議人於應到案日期前提出申
    訴，經原處分機關認異議人之申訴無理由，乃依道路交通管理處罰條例第二十一
    條之一第一項第五款、第三項及違反道路交通管理事件統一裁罰基準表規定，裁
    處新台幣（下同）六萬元罰鍰，並吊扣汽車牌照三個月。
二、聲明異議意旨略以：本件汽車駕駛人持普通大貨車駕照駕駛大貨車，並無違誤，
    詎員警之舉發內容為「持逾期駕照駕車」與「無照駕駛」，連舉發員警都難以分
    辨，若駕照上無「註銷」二字，一般民眾更難辨別。又道路交通管理處罰條例第
    二十一條處罰之對象係汽車駕駛人，並非汽車所有人，裁決書上引用之法條不當
    ，且「汽車所有人已善盡查證駕駛人駕駛執照資格之注意，或縱加以相當之注意
    而仍不免發生違規者，汽車所有人不受本條之處罰」，法有明文，本件駕駛人持
    註銷之駕照駕車，係駕駛人個人駕駛道德及監理單位回收「註銷」駕照作業之疏
    失，非汽車所有人之過。再者，員警舉發時，駕駛人並未出示行車執照，員警亦
    未扣留其車輛牌照與禁止其駕駛，更未查是否為駕駛人「擅自」駕駛其車輛、汽
    車所有人是否同意其行駛，世風日下，國內車輛竊取率高，何況家賊難防，莫名
    其妙收到高額罰款，又要吊扣牌照三個月，使損失倍增，不得已提出異議等語。
三、按汽車駕駛人駕駛大貨車，使用註銷之駕駛執照駕車者，汽車所有人及駕駛人各
    處四萬元以上八萬元以下罰鍰，並當場禁止該汽車駕駛人繼續駕駛及扣留其車輛
    牌照，另吊扣其汽車牌照三個月，道路交通管理處罰條例第二十一條之一第一項
    第五款、第三項分別定有明文。經查，程裕嘉原領有普通大貨車駕駛執照，於八
    十九年八月九日因駕車違規，經警舉發後，未依指定日期到案，嗣經監理機關裁
    決後，又未依裁罰主文辦理，乃於九十二年四月四日經原處分機關易處註銷汽車
    駕駛執照在案。詎程裕嘉於執照註銷後之九十二年十一月二十八日十三時二十五
    分，仍駕駛異議人所有之車號ＵＥ─三九九號自用大貨車行駛於道路上，於行經
    雲林縣西螺鎮○○路與興農西路口時，為警攔停稽查，而發現程裕嘉之上開駕照
    已於九十二年四月四日逕行註銷在案，乃以汽車所有人即異議人有違反道路交通
    管理處罰條例第二十一條之一第一項第五款規定（舉發通知單上誤載為第二十一
    條之一第一項第一款）之行為，予以掣單舉發，並由原處分機關依道路交通管理
    處罰條例第二十一條之一第一項第五款、第三項及違反道路交通管理事件統一裁
    罰標準表之規定，裁處六萬元罰鍰，並吊扣汽車牌照三個月等情，為異議人所不
    爭執，並有雲林縣警察局九十二年十一月二十八日雲警交字第ＫＡＤ○八二二
    四一號舉發違反道路交通管理事件通知單影本、原處分機關九十三年一月三十日
    雲監裁字第裁七二─ＫＡＤ○八二二四一號違反道路交通管理事件裁決書影本及
    原處分機關九十三年七月八日嘉監雲字第○九三○○○八六二六號函各一份、公
    路監理電子閘門查詢表二紙在卷足稽，自堪認為真實。異議人固以前開情詞為辯
    ，惟查：
  (一)按汽車所有人如已善盡查證駕駛人駕駛執照資格之注意，或縱加以相當之注意而
    仍不免發生違規者，汽車所有人不受本條之處罰，道路交通管理處罰條例第二十
    一條之一第四項固定有明文，該條項於九十一年七月三日增訂時，其立法理由並
    載明：「原條文目的在於嚇阻違規駕駛，並為加強大型車輛所有人如運輸業者管
    理駕駛人之責，增訂連帶處罰汽車所有人，實際執行卻窒礙難行，若駕駛人刻意
    隱瞞汽車所有人，使其無辜受罰，有失公平，駕駛人個人違規行為，吊扣汽車牌
    照，損害汽車所有人之權益，非屬合理。故修訂免除汽車所有人罰責，增訂第四
    項」等語。然其免罰之前提仍以「已善盡查證駕駛人駕駛執照資格之注意，或縱
    加以相當之注意而仍不免發生違規者」之情形為必要，易言之，倘汽車所有人並
    未善盡前開查證之注意義務，仍不能依上開規定主張免罰。經查，異議人於本院
    訊問時陳稱：（該輛大貨車平時由何人使用？）都是我在使用，因從事農作，載
    運肥料及載運青菜到市場去賣；（程裕嘉在遭警舉發當天，何以由他在使用車輛
    ？）因為中午是我休息時間，我休息到下午一點半左右才會到田裡去，我的三個
    兒子都有車子的鑰匙，可能是程裕嘉要載什麼東西，才來開大貨車，當天我並不
    知道程裕嘉有來開我的車，我是接到罰單後才知道程裕嘉有開我的車；（程裕嘉
    是否常向你借車？）不常借；（大約多久借一次？）就算他有借我也不知道，因
    為等到我要用車時，車子都在，如果他在我休息時候開走，我也不知道。（若你
    三個兒子要向你借車，你會否借他們使用？）看情形，若我很需要用車時，我就
    不會借他們，若是與我的工作沒有衝突，我就會借他們；（你知否程裕嘉的駕照
    過期？）我不知道；（你若要將車子借予你兒子使用，你會否查看他們的駕照有
    無過期情形？）不會等語，其所述上開大貨車平日使用情形，互核與證人即異議
    人之子程裕嘉到庭證述：（你何以會開這部大貨車？）彰化那邊臨時有人叫我過
    去載菜；（違規當天你駕駛該部大貨車有無對你父親說？）沒有；（你何以有車
    鑰匙？）我家三兄弟都有這部車的鑰匙；（該部大貨車平時由何人使用？）不一
    定，有人需要用到，就會去開；（有無固定由何人使用？）不一定固定由何人使
    用，有誰想要用就可以去用；（你父親有無固定使用該車的時間？）不一定，只
    要有人需要用車，大家都有鑰匙，我們就會去開車；（有人要使用該車時，會否
    告訴你父親？）不會；（像這種只要有需要用車，就自行去開車，有多久了？）
    八、九年了；（知否駕照過期？）我沒有在注意等語相符，由異議人及證人程裕
    嘉上開所述可知，本件大貨車雖係異議人所有，但平日均由異議人及其三名兒子
    使用，且異議人三名兒子使用時，亦無須事先徵得異議人之允許，異議人即容認
    三名兒子可持本身所有之汽車鑰匙開車使用，異議人亦從未注意三名兒子駕駛資
    格之問題（依卷附程裕嘉之普通大貨車駕駛執照影本上所示其駕照有效日期為「
    九十年十月二十三日」，若異議人平日對於駕駛人之駕駛資格加以注意，對於程
    裕嘉之駕駛執照已逾期之事實不可能會不知情。以駕駛執照是否逾期此類容易從
    駕駛執照上之記載查知之事項，異議人尚且不予以注意，遑論未登載在駕駛執照
    上之駕照經註銷之事項），自難認異議人有何「已善盡查證駕駛人駕駛執照資格
    之注意，或縱加以相當之注意而仍不免發生違規」之情事，而得以援引前開規定
    主張免責。
  (二)再者，「無照駕駛」並非正式之法規用語，是其具體概念內涵為何，尚難從法規
    上求得其依據。惟汽車駕駛執照既為駕駛汽車之許可憑證（道路交通安全規則第
    五十條第一項規定參照），則在取得合法有效之駕駛執照前，除法令別有規定外
    （例如汽車學習駕駛證），任何人自不得駕駛汽車行駛於道路上。因此，除了自
    始即未曾向公路監理機關申請登記，並經考驗及格而取得駕駛執照者（此為一般
    人所認知「無照駕駛」之主要類型）外，即汽車駕駛執照逾期未換發新照者，因
    不得駕車（參見道路交通安全規則第五十二條第五項），故即使持有已逾期之駕
    駛執照駕車，亦應認為係「無照駕駛」。而駕駛執照經處以吊扣、吊銷處分或經
    註銷者，因受吊扣處分者，需繳送駕駛執照至處罰機關保管，於吊扣期滿後方得
    領回；而受吊銷處分及駕照經註銷者，亦均需繳送需繳送駕駛執照至處罰機關銷
    毀（參見違反道路交通管理事件統一裁罰基準及處理細則第六十六條第一項、第
    七十條），此等情形，駕駛執照均已由處罰機關收繳，駕駛人事實上並未持有駕
    駛執照，此時若仍駕駛汽車上路，其為「無照駕駛」，更不待言。至於駕駛執照
    受吊銷處分，而駕駛人未繳送處罰機關，經公路主管機關逕行註銷（道路交通管
    理處罰條例第六十五條第一項第一款），或其他情形經公路監理機關依法註銷（
    例如駕駛執照逾期等情形，參見道路交通安全規則第七十六條第一項），而駕駛
    人未繳送公路監理機關者，因註銷後之駕駛執照已經失效，縱令駕駛人仍持有該
    註銷之駕駛執照，其駕駛汽車於道路上之行為，亦屬「無照駕駛」行為，而上開
    各類型之無照駕駛行為，道路交通管理處罰條例第二十一條、第二十一條之一、
    第二十二條均設有處罰之明文。是本件舉發通知單上，員警於「違規事實」欄內
    固記載「無照駕駛」，未精確記載無照駕駛之類型，於「舉發違反法條」欄內記
    載「第二十一條之一第一項第一款」（按：即未領有駕駛執照駕車者），而非記
    載「第二十一條之一第一項第五款」（按：即使用註銷之駕駛執照駕車），亦容
    有誤會，惟尚不影響舉發之事實，異議人自難率以前開違誤之處而主張免責。
四、綜上所述，程裕嘉確有在駕駛執照經註銷後，使用註銷之駕駛執照駕駛異議人所
    有之自用大貨車行駛於道路之違規行為，且異議人亦未能落實查核措施以善盡查
    證之注意義務，從而原處分機關依道路交通管理處罰條例第二十一條之一第一項
    第五款、第三項及違反道路交通管理事件統一裁罰基準表之規定，裁處異議人六
    萬元之罰鍰，並吊扣其汽車牌照三個月，核無違誤，本件異議人之異議為無理由
    ，應予駁回。
五、據上論斷，應依道路交通管理處罰條例第八十七條第二項，道路交通案件處理辦
    法第十九條，裁定如主文。
中     華     民      國     九十三    年      七      月     十四      日
                                        臺灣雲林地方法院交通法庭
                                            法  官  李明益
右正本證明與原本無異。
如不服本裁定，應於裁定送達後五日內向本院提出抗告狀。
                                            書記官  莊正彬
中     華     民      國     九十三    年      七      月     十四      日
